臺灣新竹地方法院刑事判決　　　　　　　　　　　　　九十一年度訴字第四八三號
　　公　訴　人　臺灣新竹地方法院檢察署檢察官
　　被　　　告　己○○○○重工程有限公司　設 新竹市○○○路三十五號
　　兼右代表人　丁○○
　　選任辯護人　耿淑穎律師
　　　　　　　　王彩又律師
　　　　　　　　郭杞堂律師
　　被　　　告　丙○○
　　　　　　　　甲○○
　　　　　　　　乙○○
　　　　　　　　戊○○
　　右　三　人
　　選任辯護人　郭杞堂律師
右被告等因業務過失致死等案件，經檢察官提起公訴（九十一年度偵字第一四七七、
二九五七號），本院判決如左：
    主  文
己○○○○重工程有限公司違反雇主對防止裝卸、搬運等作業中引起之危害應有符合
標準之必要安全衛生設備之規定，致發生死亡之職業災害，科罰金新臺幣伍萬元。甲○○從事業務之人，因業務上之過失致人於死，處有期徒刑月，如易科罰金，以
佰元折算壹日。緩刑貳年。
乙○○從事業務之人，因業務上之過失致人於死，處有期徒刑貳月，如易科罰金，以
佰元折算壹日。緩刑貳年。
戊○○從事業務之人，因業務上之過失致人於死，處有期徒刑貳月，如易科罰金，以
佰元折算壹日。緩刑貳年。
丁○○無罪。
丙○○無罪。
    事  實
一、甲○○係設於新竹市○○○路三十五號己○○○○重工程有限公司（以下簡稱啟
    德公司）之工程部搬運組副組長，平日負責機器搬運、吊升之聯繫、指揮及監督
    ，乙○○為搬運組組員，平日負責操作起重機具吊升機器，戊○○亦係搬運組組
    員，平日負責搬運機器，均為從事業務之人；啟德公司為勞工安全衛生法第二條
    第二項所規定從事業務之雇主，並雇用庚○○為該公司工程部搬運組之組長。啟
    德公司於民國八十五年十二月一日與茂德科技股份有限公司（以下簡稱茂德公司
    ）簽訂設備機械搬運服務合約，約定由啟德公司承攬茂德公司不特定設備、機械
    之搬運工程。九十年七月三十一日之工作內容為自茂德公司一樓將機台搬運至三
    樓之無塵室，其方式係將機台放置在吊台（即天車）上，再利用固定式起重機具
    吊升，現場由庚○○在二樓指揮，甲○○在三樓指揮，迨工作至當日下午即將結
    束之際，茂德公司因臨時有五台幫浦（每台約二百五十公斤重）須自三樓無塵室
    移至一樓，啟德公司利用該固定式起重機欲將上開機台移出。啟德公司對於防止
    裝卸、搬運等作業所引起之危害，應有符合標準之必要安全衛生設備，惟竟未依
    規定設置符合安全標準之適當防止吊舉中所吊物體掉落之安全設備；甲○○為三
    樓現場實際指揮監督負責人，原應注意操作固定式起重機具吊升吊台以搬運機台
    時，應指揮搬運機台、固定機台、操作起重機具之人員確實將機台固定後方行操
    作，並確實管制使操作現瑒下方人員淨空；戊○○應注意將機台推至吊台上由固
    定起重機起吊前，應使機台固定完成在吊台上，並確認機台不會搖動；乙○○操
    作固定式起重機時，應注意確認置於吊台上之機台已確實固定，並依甲○○指示
    先進行試吊再正式起吊，而依當時情況均無不能注意之情事。甲○○因臨時接獲
    通知加吊該五台幫浦，便轉身面對窗外，以無線電聯繫一樓之吊車組暫不撤離，
    疏未注意指揮現場並控制使固定式起重機操作現場下方之人員淨空，三樓作業人
    員戊○○與同事林峰谷、陳國賢將五台幫浦推至吊台上，擺放位置分別是面對窗
    外，由西至東，分別擺設一台、二台、二台，由戊○○負責以二片木塊固定左右
    共三台幫浦下方輪子，未以木塊先支撐幫浦支撐螺桿後，再以繩索或布條等綑綁
    固定，戊○○自認已將機台固定完成，疏未注意確認機台是否固定不會動搖，乙○○亦疏未注意確認吊台上之五台幫浦已確實固定，又未待副組長甲○○之指示
    ，而自行操作固定式起重機使吊台上升約十公分離開固定座欲進行試吊，惟該批
    機台係自三樓由上往下吊，而非先前工作係由下往上吊，故乙○○開始操作使吊
    台平移時，由於該五台幫浦輪子無煞車裝置，又未確實固定在吊台，加上吊台平
    移之慣性作用（吊台晃動），使得吊台上之幫浦由西向東滑動，撞倒吊台東側之
    橫桿護欄，護欄因無法抵抗幫浦重量因而彎曲脫落，五台幫浦亦隨之掉落至二樓
    ，此時吊台下方人員因未離開，致幫浦擊中在二樓工作之庚○○頭部，庚○○因
    頭部鈍力損傷合併顱骨骨折，經送醫延至八月六日不治死亡。
二、案經內政部警政署保安警察第二總隊第一大隊第四中隊報請臺灣新竹地方法院檢
    察署檢察官相驗後偵查起訴。
    理  由
一、訊據被告甲○○、乙○○及戊○○對於右揭事實坦白承認，並經同案被告即負責
    現場工地安全之輔導監督之丙○○供陳明確，核與證人即當時在現場之工作人員
    陳國賢、林峰谷、曹家逢、當日負責分配工作之啟德公司領班張進宏證述之情節
    相符，並有茂德公司與啟德公司間關於不特定設備、機械之搬運工程之設備機械
    搬運服務合約、茂德公司固定式起重機操作自動檢查表、案發現場平面圖、現場
    照片五十二幀、張貼於現場之天車吊掛操作步驟、啟德公司營利事業登記證等件
    在卷可查。而被害人庚○○確因幫浦掉落擊中頭部，致其因而受有頭部鈍力損傷
    合併顱骨骨折致死，亦據臺灣新竹地方法院檢察署檢察官督同法醫師相驗屬實，
    製有勘驗筆錄、相驗屍體證明書、履勘現場筆錄、驗斷書、現場履勘照片等件在
    卷足憑；而本件災害發生之原因係因啟德公司對於起重機具之吊具，未有防止吊
    舉中所吊物體脫落之裝置，被告甲○○未確實指揮現場、嚴禁作業人員於固定式
    起重機具運轉時進入吊舉物下方，被告戊○○為幫浦放置人員，未確實將幫浦固
    定，被告乙○○又未待確定幫浦已固定在吊台上即行操作起重機移動吊台，致生
    庚○○死亡等情，科學園區管理局九十一年一月二十三日園勞字第０九一０００
    ０九０八號函暨檢附之職業災害檢查報告書（以下稱職災報告）亦同此認定，有
    上開職災報告一份在卷可參。按雇主對防止採石、採掘、裝卸、搬運、堆積及採
    伐等作業中引起之危害，應有符合標準之必要安全設備，勞工安全衛生法第五條
    第一項第四款及勞工安全衛生設施規則第九十條均定有明文，被告啟德公司自應
    有對於防止裝卸搬運等作業所引起之危害設置符合標準之安全設備，而其並未具
    備該等設置，自有違反勞工安全衛生法之規定甚明，另被告甲○○、乙○○、戊○○等三人為從事業務之人，對於事故發生前或當時均有注意之義務，且按其情
    形並無不能履行其業務上之注意義務以避免被害人庚○○發生死亡之職業災害情
    形，竟均未加以注意及防止，致使災害發生，導致被害人死亡，其間並具有相當
    因果關係，其等過失犯行均堪認定。
二、被告啟德公司僱用被害人庚○○，為勞工安全衛生法上之雇主；被告甲○○係上
    開工作場所搬運工程之實際指揮監督負責人，被告乙○○、戊○○為上開工作場
    所之搬運組員工，均為從事業務之人，其三人因業務上之管理、行為有疏失，致
    被害人死亡，核被告甲○○、乙○○及戊○○所為，均係犯刑法第二百七十六條
    第二項之業務過失致死罪，被告甲○○係上開場所實際指揮監督負責人，故亦同
    時違反勞工安全衛生法第五條第一項之規定致發生同法第二十八條第二項第一款
    之死亡之職業災害，應依同法第三十一條第一項科刑，被告啟德公司因其現場負
    責人違反勞工安全衛生法第五條第一項第四款之規定，致發生同法第二十八條第
    二項第一款之死亡職業災害，應依同法第三十一條第二項論處。被告甲○○所犯
    上開二罪，係一行為觸犯二罪名，為想像競合犯，應從一重之業務過失致死罪論
    處，公訴人雖僅就被告甲○○業務過失致死罪起訴，然其尚違反勞工安全衛生法
    第三十一條第一項，已如前述，惟此部分與起訴部分有裁判上一罪之關係，本院
    自得一併審理。爰審酌被告甲○○、乙○○及戊○○三人，對於臨時加吊機台之
    任務疏於注意，蓋其方式係從樓上吊至樓下，當日已完成之工作部分係從樓下吊
    至樓上，而於樓下固定後試吊，若未平衡，由於僅離地面些許距離，逕可放下再
    加以固定，不因此即有使人員置於危險狀態之虞，惟自樓上往下吊，吊台一離固
    定座即距離地面有一樓之高度，其固定、平衡之作業應更加謹慎小心，被告等人
    均未注意，安全意識不足，及其等過失程度，且其等犯後坦承犯罪、態度良好等
    一切情狀，各量處如主文所示之刑，並均諭知易科罰金之折算標準；並科啟德公
    司如主文所示之罰金，以示懲儆。末查，被告甲○○、乙○○及戊○○三人前均
    未曾受有期徒刑以上刑之宣告，有臺灣高等法院被告全國前案紀錄表及刑案資料
    查註紀錄表各一份在卷可稽，歷經此次偵、審程序後，應能知所警惕，而無再犯
    之虞，本院認為前開對其所宣告之刑，以暫不執行為適當，爰均併予宣告緩刑二
    年，以啟自新。
三、公訴意旨略以：被告丁○○係啟德公司之負責人，為勞工安全衛生法第二條第二
    項所規定從事業務之雇主，啟德公司與茂德公司訂有設備機械搬運服務合約，而
    茂德公司復將其協力廠商進廠後關於工安部分之輔導及監督，委由千秋科技顧問
    有限公司（以下簡稱千秋公司）負責管理，被告丙○○則為千秋公司之專案主任
    。丁○○明知對於防止裝卸、搬運、堆積等作業所引起之危害；及防止有墜落、
    崩塌等之虞作業場所引起之危害，應有符合標準之必要安全衛生設備，惟竟未依
    規定設置符合安全標準之適當防止裝卸掉落之安全設備；亦明知茂德公司無塵室
    外之固定式起重機具係吊升荷重十公噸，應使具備有吊升荷重十公噸以上之資格
    之操作員操作，而公司固定式起重機操作人員乙○○僅具有吊升荷重未滿五公噸
    之固定式起重機操作人員資格，竟派遣乙○○至現場操作固定式起重機具。另丙○○受茂德公司之委託，應負責茂德公司內機械之操作安全指示及現場工安之監
    督，竟同意由不具該固定式起重機具操作人員資格之乙○○至現場操作，亦未訂
    定適當之固定式起重機具安全吊掛作業守則，以利操作人員遵守，而於七月三十
    一日下午進行加吊機台時，又因不在場而未使操作現場下方人員淨空，於乙○○
    操作起重機時，因幫浦未確實固定造成滑動而掉落至二樓，致幫浦擊中在二樓工
    作之庚○○頭部，庚○○因頭部鈍力損傷合併顱骨骨折，經送醫延至八月六日不
    治死亡。因認被告丁○○違反勞工安全衛生法第五條第一項第四、五款之規定，
    未提供符合安全標準之必要安全衛生設備，致生同法第二十八條第二項第一款之
    死亡災害，而涉犯同法第三十一條第一項之罪嫌及涉犯刑法第二百七十六條第二
    項業務過失致死之罪嫌，丙○○則涉犯刑法第二百七十六條第二項業務過失致死
    之罪嫌云云。按犯罪事實應依證據認定之，無證據不得推定其犯罪事實；又不能
    證明被告犯罪者，應諭知無罪之判決；刑事訴訟法第一百五十四條、第三百零一
    條第一項分別定有明文。又勞工安全衛生法第三十一條第一項之處罰規定，係針
    對企業主在管理勞動就業場所設備以及指揮、監督、教育從業人員上之疏失，避
    免受僱勞工發生死亡職業災害而設；至於刑法第二百七十六條第二項之罪，必須
    行為人對於犯罪結果之發生，按其情節應注意、能注意而不注意，始能成立，亦
    即以行為人對被害人之死亡，具有直接防護避免之義務，能注意而疏於注意，以
    致發生死亡結果為其構成要件。若僱主並不參與現場指揮作業，對於勞動場所之
    設備及其在該勞動場所工作之勞工實際並無管理、監督或指揮之權，在客觀上根
    本不能期待其注意者，則對於造成勞工死亡之結果，實難遽行論以勞工安全衛生
    法第三十一條第一項或刑法第二百七十六條第二項之刑責。公訴人認被告丁○○
    及丙○○有上開犯行，係以其二人於警訊、偵查中之自白及上開職災報告為其論
    據。經查：
（一）公訴人認被告丁○○所違反者有二：一為明知對於防止裝卸、搬運、堆積等作
      業所引起之危害及防止有墜落、崩塌等之虞作業場所引起之危害，應有符合標
      準之必要安全衛生設備，而未依規定設置符合安全標準之適當防止裝卸掉落之
      安全設備；二為明知茂德公司上開固定式起重機具係吊升荷重十公噸，應使具
      備有吊升荷重十公噸以上之資格之操作員操作，竟派遣僅具有吊升荷重未滿五
      公噸之固定式起重機操作人員資格之乙○○至現場操作固定式起重機具；被告
      丁○○對於使一無具備資格之人員操作機具而違反上開事項雖坦白承認，惟按
      違反勞工安全衛生法第十五條「經中央主管機關指定危險機械或設備之操作人
      員，雇主應僱用經中央主管機關認可之訓練或技能檢定之合格人員充之。」之
      規定，依同法第三十三條第二款規定，係處新臺幣三萬元以上十五萬元以下罰
      鍰，乃屬行政罰鍰事項，縱認被告丁○○負有上開注意義務而違反，亦無法院
      可得置喙之餘地，公訴人認被告丁○○此部分行為係應受刑罰事項，尚有誤會
      。
（二）再就被告丁○○未提供符合標準之必要安全衛生設備致生死亡之職業災害部分
      ，訊據被告丁○○辯稱：平常工作內容是接洽工程、簽訂契約，並未在現場實
      際參與監督等語；查同案被告甲○○、乙○○及戊○○於本院訊問、審理時均
      供稱：現場已有領班，丁○○並不會至現場監督等語（參本院九十一年九月十
      一日訊問筆錄及審理筆錄），同案被告丙○○亦供稱：現場工地之工安事項由
      均由我負責等語（參同上筆錄），又案發現場實際指揮工作之負責人為組長即
      被害人庚○○及副組長即被告甲○○一節，亦據所有被告供陳在卷，是被告丁○○未在工地現場指揮監督工作應係真實；衡情現代企業之經營，在通常社會
      上恆採分工設職，逐級管理之原則，行為人若以將生活上之風險經由合法程序
      轉嫁與他人承受，其既未實際參與特定個案之規劃或執行，又非因其業務上之
      特定作為或不作為肇致危害，其經營管理行為，與營業過程偶發事故所造成之
      死亡結果，即無相當因果關係。是被告丁○○既不參與現場指揮作業，並無實
      際工作指揮之權限，在客觀上難以期待丁○○能注意現場人員淨空、機台之固
      定等事項，是對於造成勞工庚○○之死亡結果，實難遽行而論以被告丁○○有
      能注意而未注意之業務過失致死或勞工安全衛生法第三十一條第一項之刑責；
      而就啟德公司違反勞工安全衛生法第五條第一項第四款未提供必要安全設備，
      致生同法第二十八條第二項第一款之死亡災害部分，已論以啟德公司同法第三
      十一條第二項而科以罰金，此外，本院復查無其他積極證據足認被告丁○○確
      有公訴人所指違反勞工安全衛生法第三十一條第一項及業務過失致人於死之犯
      行，揆諸上揭說明，依法應諭知無罪之判決。
（三）就被告丙○○部分，公訴人認丙○○所違反者有二：一為其受茂德公司委託，
      應負責茂德公司內機械之操作安全指示及現場工安監督，竟同意由不具資格之
      乙○○至現場操作固定式起重機具及未訂定適當之固定式起重機具安全吊掛作
      業守則，二為其於案發當時未在場控制使起重機操作現場下方人員淨空；被告
      丙○○對於同意由一無具備資格之人員操作機具一節雖坦白承認，惟按上開說
      明，違反勞工安全衛生法第十五條之規定，依同法第三十三條第二款規定，既
      係屬行政罰鍰事項，縱認被告丙○○因茂德公司將工地安全衛生部分之輔導及
      監督，委由千秋公司負責管理，而案發工地確由丙○○負責其工安監督及操作
      安全，以致因負有上開注意義務而違反，亦非應受刑罰事項，另未訂定適當之
      安全作業手則而違反同法第十八條第一項第五款「其他為防止職業災害之必要
      事項」部分，依同法第三十四條第二項規定，亦係行政罰鍰事項，均非法院可
      得審理之範圍，公訴人雖未敘及此部分之論罪法條，惟犯罪事實欄既有論述，
      應認係公訴人起訴範圍，而依上開說明，應認此部分係行政罰而非應受刑罰事
      項，公訴人尚有誤會。
（四）再就被告丙○○未於案發當時在現場控制，使起重機操作現場下方人員淨空部
      分，訊據被告丙○○辯稱：當天有在場巡視，但下午三時二十分我離開現場回
      去辦公室開會，約三時四十分許就被通知出事，出事當時我不在現場，亦不知
      道啟德公司臨時加吊機台等語；查同案被告甲○○於本院審理時供稱：那是額
      外加的工作，前一個小時才知道要吊，我們沒有告訴丙○○，丙○○離開當時
      我們正將設備從一樓吊到二樓，從二樓再吊到三樓等語，衡情案發當時被告甲○○尚且才以無線電通知一樓吊車組暫不撤離，負責二樓現場之死者庚○○甚
      且無法即時得知，始未及走避而遭墜落之幫浦擊中死亡，實難期待當時已不在
      現場之丙○○能注意使操作現場下方之人員淨空，是被告丙○○對於被害人庚○○死亡結果之發生，顯然無直接防護避免之義務、能注意卻疏於注意之情事
      ，在客觀上既根本不能期待其注意者，則對於造成被害人死亡之結果，實難遽
      行論以刑法第二百七十六條第二項業務過失致死之刑責，此外，本院復查無其
      他積極證據足認被告丙○○確有公訴人所指業務過失致人於死犯行，揆諸上揭
      說明，依法應諭知無罪之判決。
據上論斷，應依刑事訴訟法第二百九十九條第一項前段、第三百零一條第一項前段，
勞工安全衛生法第三十一條第一項、第二項，刑法第十一條前段、第二百七十六條第
二項、第五十五條、第四十一條第一項、第七十四條第一款，罰金罰鍰提高標準條例
第一條前段、第二條之規定，判決如主文。
本案經檢察官劉邦繡到庭執行職務
中      華      民      國    九十一    年     十二     月    二十四    日
                                  臺灣新竹地方法院刑事第一庭
                                      審判長法  官  賴  淑  敏
                                            法  官  李  珮  瑜
                                            法  官  楊  麗  文
右正本證明與原本無異。
如不服本判決，應於判決送達後十日內向本院提出上訴狀( 應附繕本 )，上訴於
臺灣高等法院。
                                            書記官  陳  秀  子
中      華      民      國    九十一    年     十二     月    二十四    日
附錄本案論罪科刑法條全文：
中華民國刑法第二百七十六條第二項
從事業務之人，因業務上之過失犯前項之罪者，處五年以下有期徒刑或拘
役，得併科三千元以下罰金。
勞工安全衛生法第二十八條第二項第一款
事業單位工作場所發生左列職業災害之一時，雇主應於二十四小時內報告
檢查機構：
一  發生死亡災害者。
勞工安全衛生法第三十一條法人犯前項之罪者，除處罰其負責人外，對該法人亦科以
前項之罰金。
